臺灣高等法院民事判決　　　　　　　　 94年度家上字第212號
上　訴　人　甲○○
訴訟代理人　陳化義律師
被 上 訴人　乙○○
上列當事人間請求離婚事件，上訴人對於中華民國94年7月22日
臺灣板橋地方法院94年度婚字第121號第一審判決提起上訴，本
院於94年10月11日言詞辯論終結，判決如下：
    主  文
上訴駁回。
第二審訴訟費用由上訴人負擔。
    事實及理由
一、本件被上訴人起訴主張：兩造於民國（下同）72年間結婚，
    婚後並有三名子女，惟結婚多年，上訴人好賭成性，每月收
    入均因此殆盡，被上訴人還須回娘家借錢度日。上訴人更多
    次藉著酒意對被上訴人動粗，造成被上訴人身體多處受有傷
    害，被上訴人多年來始終在上訴人暴力相向陰影下，93年10
    月26日凌晨3點許，上訴人又帶著酒意回到家中，並將睡夢
    中的被上訴人叫醒，持刀表示要和被上訴人「談判」，並恐
    嚇「你要死了還不知道！」，被上訴人驚嚇之中趕緊以電話
    向台北縣三重派出所報警，並要婆婆出面制止，上訴人完全
    不視其母制止，還口出惡言「我詛咒你們，一個是我媽一個
    是我老婆，不得好死」云云，當天凌晨5點30分左右，被上
    訴人疲累致極，見上訴人呼呼大睡，遂趕緊溜回家中小歇片
    刻。怎料，上訴人於上午11點左右酒醒後，又潛入被上訴人
    睡覺之處，繼續暴力相向，被上訴人只得再向台北縣三重派
    出所提出求援，絕望之餘，決定離開遠離上訴人以求自保，
    被上訴人在另一名值班員警之戒護下，終於得以平安離開現
    場，顯見被上訴人實有不堪上訴人同居之虐待之情，且因兩
    造間實因上訴人對被上訴人施以身體及精神上虐待，婚姻出
    現破綻，無法回復，依民法第1052條第1項第3款、第1052條
    第2項其他難以維持婚姻之重大事由，請求判決離婚等情。
    並於本院聲明：上訴駁回 (原審判決准兩造離婚，上訴人提
    起上訴)。
二、上訴人則以：93年10月24日被上訴人接獲男性電話堅持外出
    ，並稱外出可賺新台幣 (下同)2,000 元，兩造因此發生爭
    執，被上訴人還從抽屜拿出刀來栽贓，且被上訴人所提診斷
    書均不實在。另上訴人若與被上訴人做愛，每次要先洗澡，
    還要給付被上訴人5,000元，又謊稱其於律師事務所當助理
    ，兩造並無離婚事由，求為駁回被上訴人離婚之訴等語置辯
    。並於本院聲明：(一)原判決廢棄。(二)駁回被上訴人於第一審
    之訴。
三、兩造不爭執之點：
(一)兩造為夫妻關係，現婚姻關係存續中。
(二)原證3之上訴人於83年12月25日、31日所立悔過書及原證4之
    存證信函，均係上訴人親筆所寫。
(三)93 年10月26日兩造發生爭執，台北縣三重派出所警員確曾
    到兩造家中協調。
(四)被上訴人於93年10月26日起即離家，在外居住。
    以上事實，為兩造所不爭執，並有兩造戶籍謄本、悔過書、
    存證信函等影本在卷可稽 (見原審卷第15至17頁)，自堪信
    為真實。
四、兩造爭執之點：被上訴人依民法第1052條第1項第3款不堪同
    居之虐待及同法第1052條第2項其他難以維持婚姻之重大事
    由，訴請離婚，有無理由？茲分述如下：
五、按夫妻之一方受他方不堪同居之虐待者，得向法院請求離婚
    ，民法第1052條第1項第3款定有明文，而所謂不堪同居之虐
    待，係指予以身體上或精神上不可忍受之痛若，致不堪繼續
    同居者而言 (最高法院34年上字第3968號判例意旨參照)。
    經查被上訴人主張兩造結婚以來，上訴人不但好賭成性、嗜
    酒如命，每月收入均因此殆盡，還要被上訴人回家向娘家借
    錢度日，更多次藉著酒意辱罵被上訴人，對被上訴人動粗，
    造成被上訴人身體多處受有傷害，93年10月26日兩造發生爭
    執後，被上訴人於翌日由警員陪同離家，被上訴人並聲請原
    法院核發94年度家護字第35號通常保護令在案等情，業據提
    出戶籍謄本1份、診斷證明書影本2紙、上訴人於83年12月25
    日、31日所寫悔過書影本各1件、上訴人於83年12月31日所
    寫信函影本1件為證 (見原審卷第11至17頁)，並經原審調閱
    94年度家護字第35號通常保護令案卷無訛，有原法院94年度
    家護字第35號通常保護令在卷可稽 (見原審卷第74、75 頁)
    。上訴人雖以前開陳述為辯，然證人即兩造之長女高杏芬於
    原審證稱：93年10月26日當天伊並不在場，惟據其陳述：「
    (問：父母親相處的情形為何？）父親喝醉酒後會打人，以
    前有打過我也有打母親，打母親的情形我見過比較嚴重的有
    兩、三次，我國小的時候我住在西寧南路父親打母親打的比
    較嚴重，我母親手指有骨折，‧‧‧（問：你父親從何時開
    始喝酒？）我從小的時候就常常看到父親喝酒，還看過父親
    喝醉酒之後躺在家裡地上睡覺，好好笑。父親喝酒後有時候
    會鬧，有時候不會鬧。」等語（見原審卷第98、99頁），於
    本院審理中復到庭證稱：「 (問：從小都與父母同住，父母
    感情如何？)我從小就和父母同住，我父親每次喝醉酒就會
    欺負我媽媽，我父親每星期約會喝醉2、3次，喝醉酒就會動
    手打我媽媽，二十幾年來都是如此，我媽媽一直都在忍耐。
    」、「 (問：93年10月26日晚上你有無在家？當天發生何事
    ？)我爸爸打我媽媽非常多次，有時候我在家，有時候我不
    在，日期我記不得，我出庭所講的那次是我印象比較深刻的
    那次，跟我父母所講的93年10月26日那次不同一天，我目睹
    的那次印象深刻，當天我父親喝醉酒，一直吵，我媽不想理
    我爸爸，躲在被裡，我爸爸就把我媽媽從床上拖到客廳，但
    是沒有拿刀，一直瘋言瘋語，後來我媽媽受不了就報警，每
    次發生這種事我媽媽受不了就會報警。」、「 (問：你父母
    的問題除了父親喝酒鬧事外，還有無其他事情？)我父親對
    我母親很不好，因為我爸爸不管有無賺錢都沒有拿錢給我媽
    媽，一切家庭開銷都是由我媽媽負責賺錢，有時候我媽媽會
    兼差工作，有時候我阿姨等也有資助我媽媽，我爸爸的工作
    不穩定，收入也穩定，作詞作曲只是他的興趣，也曾經兼作
    保全，但沒作多久就離職。」、「 (問：有無聽說你母親在
    外行為不當？)據我瞭解我媽媽在外行為並無不當，我很瞭
    解我媽媽，只是因為我爸爸怕離婚所以捏造，他們兩人的事
    情會鬧這麼大是因為我爸爸要讓我媽媽無法作人，最近我爸
    爸比較有賺錢就會跟我們炫耀，我認為報章的事都非事實。
    」、「 (問：媽媽離家後住哪裡？做何職業？)我媽媽離家
    後自己一個人在台北車站附近租屋居住，在一家事務所的招
    待所幫忙準備吃的東西，因為該招待所常常會有政治人物會
    在那裡應酬，我不知道是什麼事務所，晚上會回他住處住。
    」等語 (見本院卷第41、42頁)，證人即兩造之次女高杏芳
    於本院審理中亦到庭證稱：「 (問：你父母親感情如何？)
    自我有記憶以來父母就常常吵架，因為爸爸常常喝酒，會發
    酒瘋，會莫名其妙找我媽媽講話就會吵架，他們吵架我會躲
    在房間內不出來，小時候我曾經看過我母親的手指受傷彎掉
    腫起來，還有一次住在三重時爸爸打母親的臉，媽媽的臉整
    個瘀青腫脹，93年10月26日那天我已經睡了在房間裡，聽到
    我父母吵架，我聽到我爸爸說「你要死了，你知不知道（台
    語）」，我媽媽就衝進房間報警，後來警察來了我知道，後
    來我聽到我爸爸和警察誇耀他以前的事情，那天我爸爸沒有
    打我媽媽。」、「 (問：小時候是誰負擔家庭經濟？) 小時
    候印象中是由媽媽到麥當勞或其他地方賺錢，爸爸會賭博，
    每月我媽媽會給我飯錢，爸爸也曾經向我借錢，爸爸好像有
    作曲但是工作不穩定，這次媽媽離家後，爸爸才會給我飯錢
    ，我父母二人也曾經談過離婚、監護權的事，現在由父母各
    負擔我一半的生活費。」、「 (問：你媽媽離家後你是否知
    道他住在哪裡？)好像住在台北車站附近，以前不敢讓爸爸
    知道所以偷偷找我媽媽，因為怕被爸爸知道會去找媽媽，我
    並非不想父母復合，只是媽媽受了很多委屈希望媽媽能過得
    更好，離婚媽媽就可以解脫。」等語 (見本院卷第81、82頁
    )，證人即三重派出所警員吳俊昇亦於本院到庭結證稱：「(
    問：93年10月26日是否有處理兩造間吵架一事，詳細情形如
    何？)當天凌晨是由110轉過來我們線上警網前往文化北路
    118巷4號處理，當時我們執勤的警員有二位，都是三重所的
    警員當時我們到現場時，甲○○站在屋內客廳，我們進去後
    乙○○從房間開門出來，並且告訴我他先生喝酒拿刀要脅他
    ，當時現場甲○○手上並沒有拿刀，但有喝酒，有點酒意，
    我問甲○○刀在哪裡，甲○○帶我們到後面房間從衣櫃抽屜
    拿出藍波刀，我問甲○○是否有拿刀威脅乙○○，甲○○沒
    有承認也沒有否認，只是不說話，後來甲○○的媽媽也有到
    現場，我請甲○○的媽媽陪乙○○出去走走，後來我們就離
    開了。」、「 (問：你第一次去處理時，刀子有無隨案帶回
    派出所？)當時我怕他們又發生爭執出事，所以我有把藍波
    刀帶回派出所‧‧‧」等語 (見本院卷第79、80頁)，及參
    酌前述上訴人所寫悔過書影本內載明：「我知道妳要的不是
    這些發票跟產權，而是我的柔情和責任心，但我未沒有給妳
    。我要改過所以怕有錢了又亂搞。‧‧‧妳父母的錢，欠妳
    一百萬，‧‧‧還清後，貸個房子，還能對妳好的時候，再
    接妳回來我的身邊，現在我怕妳回來，我又發瘋欺負妳。‧
    ‧‧我錯了，一萬個對不起還是不夠彌補我的罪過，我會慢
    慢學孝順，不欺負妳，不賭博‧‧‧」等字樣，足見被上訴
    人此部分之主張，堪信為真實。
六、上訴人雖於原審陳稱：「近年來我都不希望原告出去上班，
    但是原告硬要去，而且原告的同事也看不習慣原告的作風，
    旁邊只要有人、鄰居原告就把我說的一文不值，原告餐廳內
    有一個小妹打電話跟我說要我小心一點，說原告在外面講我
    很不好，原告在家裡都是精神虐待我，我忍耐我不希望家庭
    破局。原告尚未隆乳以前，原告說她上班，大陸妹都要兩千
    元，問我要給她多少，我告訴原告我上班底薪不是很多收入
    不是很好，原告去年初有一天突然告訴我，並且給我看胸部
    ，說她去隆乳很貴，如果我和她做愛要加價壹仟元，原來每
    次我和原告做愛都有支付兩千元，做愛前原告還會要求我先
    洗澡，過了三、四月原告告訴我說她已經拿掉子宮，每次做
    愛要五千元。」云云（見原審卷第120、121頁）。惟被上訴
    人則陳稱：「我去隆乳有部分的原因是被告打我，造成我胸
    部內傷，我想跟生小孩有關，我有打了九針的退奶針，左右
    胸部差距很大，我很不舒服，自己認為對家庭的付出這麼多
    ，何必虐待自己。另外做愛我為何要求被告付錢，因為被告
    不負擔家庭的生活費，我心理不平衡所以要被告付錢，這個
    錢也是用在家裡，被告根本不把我當老婆，也不顧家，跟被
    告要錢也沒有，而且被告還要我不要出去上班，二十年就出
    壹張嘴巴，我還曾經幫被告解決支票的問題。我對家庭的付
    出被告都沒有感恩，我不再相信被告了。」等語（見原審卷
    第121頁）由上觀之，足見兩造相處不佳，上訴人不負擔家
    庭的生活費，近年來，上訴人欲與被上訴人行房，每次須支
    付2,000元，於被上訴人隆乳後竟要求加1,000元（即3,000
    元），被上訴人子宮拿掉後，更要求每次行房，須支付5,00
    0 元代價，此等夫妻間行房之倫常，竟要支付對價，顯然有
    失夫妻相處之道，兩造間已無夫妻情分可言甚明，惟上訴人
    仍難以此脫免其有上開虐待被上訴人之事實。
七、上訴人指稱被上訴人與其所提出之照片中之男人，關係曖昧
    ，有不當交往等情，固據其提出照片共計37張為證。惟為被
    上訴人所否認，並辯稱：照片上的男生是被上訴人姐姐美國
    的朋友，好幾年前他與被上訴人姐姐先後前來臺灣，那男的
    是外國人，照片上的時間是被上訴人與姐姐及那男的一起出
    遊時所拍的等語。而證人即被上訴人之姐陳春珠於原審到庭
    證稱：「我是要證明被告所提原告與男人合影的男人是我美
    國的朋友，並不是原告的朋友，那男的叫周安良，去美國已
    經三十多年了，上次與我一起回國，我們有與家人到澎湖老
    家及二姐家玩，後來他也有跟我回來過兩、三次，也是在台
    中玩，沒有來台北找過原告，那男的迄今約有三年沒有回來
    ，我也有那男的美國的地址。（請問證人卷證中有原告、原
    告女兒及那位男士在床上拍攝的照片是在那裡拍攝的？）是
    在我二姐○○市○○路住處，該照片是我親手拍攝的，那房
    間是我二姐幫我留的，我在巴拉圭已經二十年了，我每年回
    來二到三次都會住到我二姐幫我留的房間。（是何時拍攝的
    ？）是去澎湖那次回來也有去台中二姐那邊一起拍攝的。庭
    呈照片兩張（並稱：那男的與老虎合照的照片是我們去泰國
    玩時拍攝的。另外那男的與我大姐合照的是在ＫＴＶ，是在
    我所說的澎湖之後他又回來兩、三次中其中一次在台中ＫＴ
    Ｖ拍攝的。（請問證人卷證中有原告、原告女兒及那位男士
    在床上拍攝的照片的時候，當時原告是否已經隆乳？）我沒
    有注意這種問題。（床上小女孩當時幾歲？）我怎麼知道。
    我不記得幾歲。‧‧‧我要證明被告都沒有養小孩，都是我
    幫忙，現在兩造的大兒子在我巴拉圭那邊我幫忙養，被告沒
    有支付費用。‧‧‧（小女兒）上北一女的費用全部負擔，
    還有房屋貸款的錢也都是我幫忙還清的。」等語（見原審卷
    第142至144頁）。另觀之上開出遊照片，另尚有證人陳春珠
    及其他親屬，其中被上訴人與該名男子在其中之照片有5張
    （1張有兩造之女介於其2人中間，1張分站立前後，1張尚有
    2名親屬，1張該名男子右手搭於被上訴人左肩、前面另坐有
    有他人，1張2人並肩站立），並無任何特殊之處，尚難認被
    上訴人與該名男子有何曖昧、或不正常關係。上訴人復於本
    院請求傳訊證人即其姑姑高玉函證稱：「 (問：你在91年間
    有無介紹乙○○到長安西路窗簾寢具店當售貨員？)有，但
    老闆有告訴我，每天中午都有一個男人送飲料給乙○○，並
    問我那男人是否我姪子，我也不方便明講，後來老闆要告訴
    我乙○○因為子宮肌瘤要開刀所以辭職，後來乙○○卻去隆
    乳，兩造夫妻偶而發生吵架，乙○○常常向我抱怨甲○○的
    缺點，但是甲○○從來沒有跟我說乙○○的不是，我也是只
    是勸說甲○○儘量容忍，後來甲○○告訴我乙○○要離婚，
    但是甲○○不希望離婚，至於乙○○其他的事情他都計較，
    我住在高雄所以也不方便幫他們忙。」等語，縱然屬實，亦
    無法證明被上訴人有何行為不檢點之處，此外，上訴人復未
    能舉證以實其說，其此部分之主張，尚屬不能證明。況此與
    上揭五所述被上訴人受有上訴人不堪同居虐待之事實，要屬
    二事。
八、按人格尊嚴之維護與人身安全之確保，乃世界人權宣言所揭
    示，並為我國憲法保障人民自由權利之基本理念。憲法增修
    條文第十條第五項規定：「國家應維護婦女之人格尊嚴，保
    障婦女之人身安全，消除性別歧視，促進兩性地位之實質平
    等」即在宣示上述理念。此一憲法意旨，於婚姻關係及家庭
    生活，自有其適用。而民法第1052條第1項第3款規定，夫妻
    之一方受他方不堪同居之虐待者，得向法院請求離婚，旨在
    維持夫妻任何一方之人格尊嚴與人身安全，若一方受他方不
    堪同居之虐待，夫妻繼續共同生活之目的，已無可期待，自
    應許其訴請離婚。所謂「不堪同居之虐待」應就具體事件，
    衡量夫妻之一方受他方虐待所受侵害之嚴重性，斟酌當事人
    之教育程度、社會地位及其他情事，是否已危及婚姻關係之
    維繫以為斷。若受他方虐待已逾越夫妻通常所能忍受之程度
    而有侵害人格尊嚴與人身安全者，即不得謂非受不堪同居之
    虐待（司法院大法官釋字第372號解釋參照）。查兩造結縭
    多年，並育有子女3人，上訴人對於被上訴人不僅未有絲毫
    疼惜維護之心，常喝酒藉故辱罵欺侮被上訴人，甚且於被上
    訴人子女面前毆打、恐嚇被上訴人，對被上訴人身體及精神
    上造成嚴重的威脅與痛苦，顯已逾夫妻通常所能忍受之程度
    ，並已侵及被上訴人之人格尊嚴與人身安全，客觀上實已達
    於不堪繼續同居之虐待程度，足以動搖兩造情愛基礎，被上
    訴人以受上訴人不堪同居之虐待為由，依民法第1052條第1
    項第3款之規定，請求判決離婚，揆諸前開說明，洵屬正當
    。
九、綜上所述，被上訴人以受上訴人不堪同居之虐待為由，依民
    法第1052條第1項第3款之規定，請求判決離婚，為有理由，
    應予准許。原審依民法第1052條第2項規定判准兩造離婚，
    理由雖有不同，結論則無二致。上訴意旨指摘原判決不當，
    求予廢棄改判，為無理由，仍應駁回之。至於被上訴人另主
    張有難以維持婚姻之重大事由，依民法第1052條第2項規定
    請求判決離婚，因被上訴人同一聲明之請求業經准許，此部
    份法律關係，即無庸再予審酌，併此敘明。
十、本件事證已明，兩造其餘攻擊防禦方法，於判決結果不生影
    響，毋庸一一審酌，附此敘明。
十一、據上論結，本件上訴為無理由，依民事訴訟法第449條第1
    項、第78條，判決如主文。
中　　華　　民　　國　　94　　年　　11　　月　　 1　　日
                  民事第四庭審判長法  官 張劍男
                                  法  官 游明仁
                                  法  官 魏麗娟
正本係照原本作成。
如不服本判決，應於送達後20日內向本院提出上訴書狀，其未表
明上訴理由者，應於提出上訴後20日內向本院補提理由書狀（均
須按他造當事人之人數附繕本）上訴時應提出委任律師或具有律
師資格之人之委任狀；委任有律師資格者，另應附具律師資格證
書及釋明委任人與受任人有民事訴訟法第466條之一第一項但書
或第二項（詳附註）所定關係之釋明文書影本。
中　　華　　民　　國　　94　　年　　11　　月　　 2　　日
                                  書記官 曾瓊安
附註：
民事訴訟法第四百六十六條之一（第一項、第二項）：
對於第二審判決上訴，上訴人應委任律師為訴訟代理人。但上訴
人或其他法定代理人具有律師資格者，不在此限。
上訴人之配偶、三親等內之血親、二親等內之姻親，或上訴人為
法人、中央或地方機關時，其所屬專任人員具有律師資格並經法
院認為適當者，亦得為第三審訴訟代理人。
